【裁判字號】    89,台上,437
【裁判日期】    890121
【裁判案由】    殺人等
【裁判全文】
最高法院刑事判決                                八十九年度台上字第四三七號
    上  訴  人  甲○○
    選任辯護人  謝萬生律師
右上訴人因殺人等罪案件，不服台灣高等法院台中分院中華民國八十八年十一月十一
日第二審判決（八十八年度上重訴字第一五號，起訴案號：台灣南投地方法院檢察署
八十七年度偵字第五二八五號），提起上訴，本院判決如左：
    主  文
上訴駁回。
    理  由
一殺人部分：
本件原判決認定上訴人甲○○曾因故與蔡明介有口角糾紛，蔡明介乃邀其友人即被害
人蘇瑞煌於民國八十七年十一月二十七日十七時許，同往南投縣魚池鄉東光村慶隆巷
六之二號上訴人住處，找上訴人理論，雙方言語不合，上訴人即毆打蘇瑞煌一巴掌，
蘇瑞煌返家後心有不甘，雖經蘇父蘇洲勇勸蘇瑞煌不要再惹事，蘇瑞煌仍於同（二十
七）日二十一時許，至上訴人上開住處，邀上訴人同至同（東光）村東光國民小學內
談判，欲質問上訴人何以毆打其一巴掌事，上訴人為防萬一，乃先將其於二日前，受
王秋明之託而未經許可所持有之制式九○手槍一支、子彈三顆（此部分業經原判決依
想像競合犯從一重論處其未經許可，持有手槍罪刑確定，詳如後述）置於口袋內，再
與蘇瑞煌同往東光國民小學，途中適為蘇瑞煌之遠親李素貞發現，李素貞為防不測，
復邀甫路過該處且為蘇瑞煌親戚之蘇瑞榮同往查看勸解，李素貞、蘇瑞榮二人乘車抵
達，即見上訴人正與蘇瑞煌爭吵，蘇瑞榮乃從中勸架，拉開二人，甫以手勾住上訴人
之肩膀往前行走，蘇瑞煌則與李素貞同走於後，因蘇瑞煌猶邊走邊以三字經辱罵上訴
人，上訴人聞之怒不可遏，頓萌殺人之犯意，立即自口袋取出上開三顆子彈均已上膛
之制式九○手槍，回頭朝蘇瑞煌身上連開三槍，其中二顆子彈擊中貫通蘇瑞煌之胸部
，蘇瑞煌中彈不支倒地，蘇瑞榮、李素貞立即將蘇瑞煌送埔里基督醫院轉送台中榮民
總醫院急救，上訴人則趁機手槍逃逸，蘇瑞煌終因胸部受彈創傷（胸腔內出血），
於翌（二十八）日上午一時四十分許不治死亡。經警前往現場處理，當場扣得證物彈
殼三顆、彈頭一顆。上訴人於同（十一）月三十日上午八時許，搭乘劉進源所駕駛之
自用小客車行經國道中山高速公路南下二二五公里處時，為警查獲，並扣得上開供殺
人用之制式九○手槍一支（槍號：0000000000號）等情。係以上開事實，
業據蘇瑞煌之父蘇洲勇指訴綦詳，並經證人蘇瑞榮、李素貞、劉明介供證屬實，上訴
人亦供認因先與劉明介發生口角糾紛，再於案發當日十七時許與蘇瑞煌發生口角衝突
，而曾毆打蘇瑞煌，二人因此結怨，繼而於上開時地持手槍、子彈開槍射中蘇瑞煌身
體等情不諱，復有在場查獲之彈殼三顆、彈頭一顆及上訴人所持有之制式九○手槍一
支扣押可稽，上開查扣之手槍及彈殼，經內政部警政署刑事警察局鑑定結果，三顆子
彈之彈殼均係該制式九○手槍所擊發，有該刑事警察局鑑驗通知書一紙附卷為憑，而
蘇瑞煌委實因遭槍於近距離射擊，胸部貫通槍傷，胸腔內出血，不治死亡，業經檢察
官督同法醫師邱永田相驗無誤，有勘驗筆錄、驗斷書、相驗屍體證明書、相驗照片等
附卷可證，並據法醫師邱永田供證甚詳；上訴人開槍時，距蘇瑞煌僅約四、五公尺，
已據蘇瑞榮、李素貞於第一審審理中供明，上訴人又係朝蘇瑞煌之胸部要害連開三槍
，待手槍內之三顆子彈射盡，又未有援救蘇瑞煌之舉動即揚長而逃逸，足見上訴人當
時有致蘇瑞煌於死之認識與決心，其有殺人之犯意甚明。為其所憑之證據及認定之理
由。而以上訴人雖否認有殺人之故意，並以當時蘇瑞煌持番刀要殺伊，向伊前撲，伊
為自衛才開槍，係屬正當防衛等語為辯，然上訴人在警訊及檢察官偵查中，均未曾辯
稱係因蘇瑞煌持番刀撲來，伊始開槍自衛，至第一審及原審審理時，方翻異前供，為
此正當防衛之辯解；又案發現場雖留有番刀一把，但依卷附現場圖觀之，番刀係遺留
在蘇瑞煌血跡之左前方○點九公尺處，彈殼則分別散落在血跡右前方四‧四公尺及三
‧一公尺與二‧六五公尺處，倘如上訴人所辯，係蘇瑞煌持該番刀撲向上訴人，上訴
人方不得已開槍自衛，則蘇瑞煌血跡與彈殼間，不應距二‧六五公尺至四‧四公尺之
遠，番刀亦不應留在血跡左側，況據與蘇瑞煌距離甚近之現場目擊證人蘇瑞榮、李素
貞均一再供證不知遺留現場之番刀為何人所有，李素貞在原審審理時，更明確供稱當
時蘇瑞煌並未拿番刀，更未持番刀衝向上訴人，又查無其他證據足證蘇瑞煌手中持有
番刀情事，縱認該把番刀係蘇瑞煌所有，亦不足以證明上訴人上開辯解屬實；上訴人
固另辯稱：伊一時緊張才亂開槍，無殺人故意，但上訴人倘無殺人故意，現場既有蘇
瑞榮、李素貞在場勸架，上訴人實無朝蘇瑞煌胸部要害開槍之必要，此一辯解，與事
實不符；上訴人在原審之選任辯護人，又執蘇瑞煌身體所被子彈擊中二槍之部位，主
張均係近距離向下貫通之槍傷，可證上訴人係出於正當防衛云云。然法醫師邱永田已
於第一審供稱：蘇瑞煌槍傷，為約六公尺內之近距離射擊，不是貼身射擊，故依蘇瑞
煌身體所受槍傷情形，尚難執為上訴人正當防衛之依據；上訴人行為，核與出於防衛
自己或他人對於現在不法侵害之正當防衛要件不符，所辯無非卸責諉過之詞，殊難採
信，其殺人犯行，洵堪認定。均逐一於理由欄內詳加指駁及說明。因認上訴人此部分
殺人行為，係犯刑法第二百七十一條第一項之殺人罪，與前未經許可，無故持有槍、
彈之罪間，犯意不同，應予分論併罰，第一審判決關於殺人部分，適用刑法第二百七
十一條、第三十七條第一項、第三十八條第一項第一款，論上訴人以殺人罪，審酌上
訴人僅因細故，即開槍殺人，且連開三槍，手段殘忍，個性暴戾，犯後猶狡卸犯行，
諉責於被害人，難認具有悔意，又未與被害人家屬和解賠償損害，公訴人雖求處以死
刑，惟念及上訴人係遭辱罵挑釁而起殺機，復無犯罪前科紀錄，乃酌情量處無期徒刑
，宣告褫奪公權終身，上訴人用以殺人之扣押制式九○手槍（槍號：0000000
000號）係屬違禁物，予以宣告沒收，此部分之認事用法均無不合，量刑並無不當
，而予以維持，並以檢察官第二審上訴意旨指量刑輕縱，為無理由，上訴人第二審上
訴意旨，否認殺人犯罪，主張為正當防衛及指量刑過重，亦無理由，乃駁回檢察官及
上訴人之第二審上訴。經核於法尚無違誤。上訴意旨略謂：依驗斷書所載，蘇瑞煌胸
腹部所中二槍傷，均係由上往下射入之貫通創傷，足證上訴人所為出於防衛自己始對
蘇瑞煌「朝下」開槍以為嚇阻之辯解屬實，原判決於理由欄六，竟將第二槍之出口「
右乳下十公分偏右三公分出」，誤為「右乳下偏右三公分出」，因而誤認第二槍之入
口較低，有認定事實不依證據及判決所載理由矛盾之違法；蘇瑞榮在原審八十八年七
月二十八日訊問時供證上訴人與蘇瑞煌相距僅二至三公尺，再依李素貞於第一審審理
中所供蘇瑞煌中槍後抱肚往後跌幾步之證言，及參酌驗斷書、勘驗照片、現場圖加以
綜合觀察，均與上訴人所辯在極近距離開槍情節相符，原審未調查蘇瑞煌持刀習慣與
番刀何時落地暨中槍倒地情形，即於原判決內判斷上訴人之辯解不可採信，顯與經驗
法則、證據法則相違，更有應於審判期日調查之證據未予調查之違誤；上訴人聲請原
審傳訊目擊證人蘇瑞榮、李素貞欲證明上訴人之辯解屬實，無奈其二人為蘇瑞煌之親
戚，證言均明顯偏頗及迴避，其等證言之證明力有斟酌之必要，原判決未說明其二人
之證言可信度如何；即加以採納，有適用法則不當及判決理由不備之違法；量刑部分
，原審未斟酌蘇瑞煌於稍早曾多次夥同數人持刀械不斷向上訴人挑釁，率於判決內認
上訴人僅因細故即開槍射殺，手段殘忍，實難甘服云云。惟查原審就上訴人所為因蘇
瑞煌持番刀向伊撲來，伊始開槍自衛之辯解，已加以調查，再依調查所得之證據資料
，於原判決理由欄六內，詳述上訴人所辯與事實不符，不足採信之理由，並無上訴意
旨所指摘應於審判期日調查之證據未予調查及判決理由不備之違法。又證據之取捨及
其證明力如何，屬於事實審法院自由判斷之職權，此項自由判斷職權之行使，倘不違
反經驗法則及論理法則，即不能指為違法。而所謂經驗法則，乃吾人基於日常生活經
驗所得之定則，所稱論理法則，指理則上當然之定則，均係客觀上存在之法則，並非
當事人主觀上之推測。蘇瑞榮、李素貞在第一審調查時，均一致供證上訴人往後朝蘇
瑞煌開槍時，距蘇瑞煌應祗有四至五公尺，其二人於第一審及原審調查、審理時，復
均證稱不知番刀係何人所有，李素貞更明確供證：當時蘇瑞煌未拿番刀，更未持番刀
衝向上訴人。原判決固已說明蘇瑞榮、李素貞二人與蘇瑞煌有親戚、遠戚之關係，然
我國刑事訴訟法係採真實發現主義，對證據之種類並無任何限制，原審採納上開證人
之證言，復已斟酌現場圖及驗斷書、番刀等證據資料，於原判決理由欄六及七內，詳
述其得心證所為判斷之依據，此項判斷，尚與經驗法則無違，上訴意旨，對於原審取
捨證據及證據價值判斷之職權行使，任憑個人主觀意見，任意指為違背經驗法則、證
據法則與適用法則不當，顯非適法。再者，第一審判決已審酌刑法第五十七條各款情
形，方就上訴人殺人部分量處無期徒刑，褫奪公權終身，原判決因認此部分之量刑尚
稱適當，而予以維持，況刑之量定，係實體法上賦予法院得為自由裁量之事項，此部
分之量刑，既未逾越法定刑度，又難認有濫用權限情事，自不得任意指摘為違背法令
。至蘇瑞煌之屍體經相驗結果，其左乳下七公分偏右一公分槍創約○‧九×○‧九公
分，挫減輪，推定為第二顆子彈入口，右乳下十公分偏右三公分槍創約二‧○×一‧
○公分，週邊皮下瘀血，推定為第二顆子彈出口，為貫通槍傷，有驗斷書載明可稽，
原判決於理由欄六之末，將上開「右乳下十公分偏右三公分」槍創出口，誤為「右乳
下偏右三公分出」，進而誤認入口較出口為低；然依上開驗斷書之記載，蘇瑞煌所受
二槍之貫通槍傷，固均係由上稍微向下射擊所受之槍創，但皆在胸部（靠近腹上部）
，足徵上訴人舉槍朝蘇瑞煌射擊時，僅稍微偏向下方，而非朝下，致仍擊中胸部之要
害部位，尚難執為上訴人辯解屬實之論據，從而原判決此部分理由之論述，雖與卷附
驗斷書所載不完全適合，但此單純證據上理由矛盾之訴訟程序疏誤，未致適用法令違
誤，除去此部分，對判決不生任何影響，依刑事訴訟法第三百八十條規定，仍非適法
之第三審上訴理由。殺人部分之上訴為無理由，應予駁回。
二未經許可持有手槍部分：
查第三審上訴書狀，應述上訴之理由，其未述者，得於提起上訴後十日內補提理
由書狀於原審法院，已逾上訴期間，而於第三審法院未判決前仍未提出上訴理由書狀
者，第三審法院應以判決駁回之，刑事訴訟法第三百八十二條第一項、第三百九十五
條後段規定甚明。本件上訴人甲○○被訴未經許可，持有槍彈部分，原判決認與殺人
部分應併合處罰，依想像競合犯從一重論處其未經許可，持有手槍罪刑，上訴人表示
不服，於民國八十八年十一月二十九日就此部分一併提起第三審上訴，並未述理由
，八十八年十二月七日補提之上訴理由狀，悉屬殺人部分之上訴理由，對此部分則無
隻字片語述及，迄今逾期已久，於本院未判決前仍未提出，依上開說明，此部分之上
訴自非合法，應併予駁回。
據上論結，應依刑事訴訟法第三百九十六條第一項、第三百九十五條後段，判決如主
文。
中      華      民      國    八十九    年      一      月    二十一    日
                              最高法院刑事第一庭
                                  審判長法官  施  文  仁
                                        法官  張  淳  淙
                                        法官  林  永  茂
                                        法官  蕭  仰  歸
                                        法官  蔡  清  遊
      右正本證明與原本無異
                                              書  記  官
中      華      民      國    八十九    年      一      月    二十八    日


司法院資訊處製作；財團法人民間司法改革基金會備份。
